臺灣臺北地方法院民事判決　　　　　　　 95年度建字第121號
原　　　告　及強金屬企業股份有限公司
法定代理人　甲○○
訴訟代理人　徐士斌律師
複代理人　　戊○○
被　　　告　藝苑室內裝修設計工程有限公司
法定代理人　乙○○
訴訟代理人　林上鈞律師
複代理人　　王耀安律師
上列當事人間給付工程款事件，本院於民國95年11月30日言詞辯
論終結，判決如下：
    主  文
被告應給付原告新臺幣壹佰肆拾肆萬伍仟陸佰柒拾捌元，及自民
國九十四年十一月十六日起至清償日止，按年息百分之五計算之
利息。
原告其餘之訴駁回。
訴訟費用由被告負擔百分之九十四，餘由原告負擔。
    事實及理由
一、原告起訴主張：伊於民國93年間承攬被告於業主美麗華百樂
    園購物中心挑空區室內裝修工程之主工程時，即已授權委託
    丙○○建築師及工地主任丁○○發包上開金屬工程（下稱系
    爭工程）予原告，由原告主辦人魏國昌先於93年7月23日提
    出估價單，經丁○○批覆總價承包、責任施工，並在行末簽
    其丁○○全名，再經丙○○建築師於93年7月30日核定工程
    項目及報酬，並在估價單之「名稱及規格」欄末簽上其姓：
    馮，核定總價新臺幣（下同）11,681,145元 (嗣曾因申請電
    梯費用經扣款3,1 67元）後，兩造才簽訂工程材料承攬契約
    書（下稱系爭承攬契約），嗣因系爭工程所需而追加工程，
    經原告於93年7月24日提出第1次追加工程之估價單，該估價
    單於93年7月26日經被告委託之丁○○及丙○○建築師核定
    追加工程款250,000元，原告完工後向被告請款，被告依合
    約約定支付第1次追加工程款90%，合計225,000元。之後，
    被告仍因工程所需而分別為第2次追加工程、第3次追加工程
    、第4次追加工程、第5次追加工程，原告依約於分別於93年
    9月10日、10月15日、10月30日、11月5日提出估價單，經被
    告委託之丁○○及丙○○建築師分別於93年9月20日、10 月
    18日、10月30日、11月10日核定追加工程款為734,475元、1
    ,790,107 元、483,840元、400,000元，原告完工後向被告
    請款，被告依約支付第2次至第5次追加工程款2,528,800元
    之90%，合計2,275,920元，則系爭承攬契約工程款及第1至5
    次追加工程款（扣除申請電梯費用）總計14,456,778元，已
    經被告依系爭承攬契約及第1至5次追加工程契約之約定給付
    90%工程款，共計13,011, 100元。另被告於其承攬工程收尾
    時，請原告於93年12月30日前往施作5F、4F、3F、2F、B1F
    ATM和電話亭牆烤漆費及5F欄杆補強（下稱93年12月30日追
    加工程），共計94,500元。而系爭承攬工程及第1至5次追加
    工程契約業經業主驗收合格，經丙○○建築師及丁○○證述
    明確，惟被告迄今竟不依約給付保留款即總工程款之10%即
    1,445,678元及原告施作93年12月30日追加工程之款項94,50
    0元，合計1,540,178元，爰依系爭承攬契約、第1至5次追加
    工程契約及93年12月30日追加工程契約，請求被告給付上揭
    工程款等語。並聲明：被告應給付原告1,540,178元，及自
    94年11月16日起至清償日止，按年息5%計算之利息。
二、被告則以：伊給付原告之工程款總額已達13,011,100元，早
    已超過雙方承攬契約總價金11,681,145元，被告無由給付超
    過承攬之價金，而原告溢領之1,329,955元部分為不當得利
    ，應予退還。而原告所主張追加工程未經被告同意及簽認，
　　，且證人丙○○及丁○○並無核准追加工程之權利，被告自
　  無理由依原告片面提出之主張為給付，況原告所主張追加工
    程是否確實完工，並未提出任何施作工程工項詳細清單、單
　　項價格、及施作證明文件，不應僅憑原告片面提出文件進行
　  認定。退萬步言，縱使原告確實施作工程完竣（包含系爭承
    攬契約約定範圍及追加工程），其所施作工程驗收合格證明
    、請求價金是否合理，亦應由原告舉證證明，且證人丙○○
    及丁○○並未參與驗收，而被告亦未曾驗收，原告僅空言已
    經驗收完畢並無任何依據等語，資為抗辯。並聲明：原告之
    訴駁回。
三、兩造不爭執之事實：
　(一)兩造於93年間簽訂系爭承攬契約，由原告承攬被告於業主美
    麗華百樂園購物中心挑空區室內裝修工程，總工程款11,681
    ,145 元，因申請電梯費用經扣款3,167元。
　(二)被告扣除10%之保留款後，已給付原告工程款13,011,100元
    。
四、得心證之理由：
　　至於原告主張被告同意第1至5次追加工程及93年12月30日追
    加工程，而系爭承攬工程及上開追加工程均已完工驗收，被
    告尚給付原告工程保留款1,445,678元及93年12月30日追加
    工程款94,500元，合計1,540,178元等語，則為被告所否認
    ，並以上開情詞置辯。是本件兩造所爭執者厥為：(一)原告所
    主張之追加工程是否確實有追加並經過被告同意？(二)若有追
    加，是否已完工並驗收完畢？(三)原告請求之金額，是否有據
    ？
五、茲就上揭爭點析述如下：
　(一)第1至5次追加工程確實有追加，並經過被告同意，至93年12
    月30日追加工程則未經被告同意追加：
  1.按代理權係以法律行為授與者，其授與應向代理人或向代理
    人對之為代理行為之第三人，以意思表示之，民法第167條
    定有明文。又按，由自己之行為表示以代理權授與他人，或
    知他人表示為其代理人而不為反對之表示者，對於第三人應
    負授權人之責任。但第三人明知其無代理權或可得而知者，
    不在此限，民法第169條亦有明文。
  2.經查，原告主張被告承攬美麗華百樂園購物中心挑空區室內
    裝修工程，而授權委託丙○○建築師及工地主任丁○○發包
　　系爭工程予原告，由原告之主辦人魏國昌於93年7月23日出
　  具估價單，並由被告委託之丙○○建築師及工地主任丁○○
　　於93年7月30日核定總價為11,681,145元（嗣後因申請電梯
　  費用扣款3,167元），兩造並簽訂系爭承攬契約等情，業據
    原告提出工程材料承攬契約書、丁○○及丙○○簽名估價單
    各1份、統一發票3張、支票9張、請款單1份附卷可稽（見本
    院卷第71至80頁）。而證人丙○○建築師到庭證稱：「（法
    官問：被告公司有無委託來來設計有關美麗華百樂園室內裝
    修工程？）不是設計，是管理。設計是業主自己設計的，是
    委託我們管理。（法官問：委託管理要注意哪些事務？）工
    地的工務、業主的溝通、下包的管理」等語，有言詞辯論筆
    錄在卷足證（見本院卷第100頁反面）、及證人即工地主任
    丁○○到庭證稱：「（法官問：你是否代表被告？）除了12
    月30日估價單外，都是代表被告跟原告談沒有錯」等語，有
    言詞辯論筆錄存卷足稽（見本院卷第102頁），堪認被告有
    授權丙○○建築師及工地主任丁○○發包系爭承攬契約。
　3.次查，原告主張被告因系爭工程所需而第1次追加工程，經
    原告於93年7月24日提出估價單，經被告委託之丁○○及丙
    ○○於93年7月26日核定追告工程價款250,000元等語，業據
    提出丁○○及丙○○簽名估價單1份、統一發票1張、支票2
    張、請款單1份附卷可稽（見本院卷第81至83頁）。原告又
    主張嗣被告因系爭工程所需而第2至5次追加工程，經原告先
    後於93年9月10日、10月15日、10月30日、11月5日提出估價
    單，由被告委託之丁○○及丙○○於93年9月20日、10月18
    、10月30日、11月10日核定追加工程價款分別為734,475元
    、1,790,107元、483,840元、400,000元等情，亦據其提出
    丁○○及丙○○簽名估價單4份、統一發票、支票各4張、請
    款單1份存卷足稽（見本院卷第84至90頁）。而證人丙○○
    建築師到庭證稱：「（法官問：這些資料是否你所管理後來
    他們追加的部分？[提示原證六至原證八，本院卷第76至90
    頁]）93年7月23日、93年7月24日、93年9月10日及10月15日
    、11月5日的估單上面的簽名都是我簽的。（法官問：估價
    單是有你的簽名代表由你核定？）有簽名代表我知道這件事
    ，核定是由被告核定」等語（見本院卷第99頁反面至100頁
    ），證人丁○○亦證稱：「（法官問：此等文件上的簽名是
    否你簽的？[原證六至原證九，本院卷第76至91頁]）是我簽
    名的，我有簽名部分我有簽與」等語（見本院卷第101頁反
    面），堪認第1至5次追加工程，經由被告代理人丙○○建築
    師及工地主任丁○○之簽認確實有追加，且被告就第1至5次
    追加工程均已付款90%共計13,011,100元，則其就丙○○及
    丁○○之簽認第1至5次追加工程之行為，亦應負表現代理之
    責，足見被告同意第1至5次追加工程甚明。
  4.至於，原告主張被告於其承攬工程收尾時，請原告施作93年
    12月30日追加工程，共計94,500元等語，固據其提出請款單
    1份為證（見本院卷第91頁），為被告所否認。惟查，上開
    請款單並無被告或其代理人丙○○及丁○○之簽認，且證人
    丙○○到證稱：「這我不清楚」等語（見本院卷第100頁反
    面）、證人丁○○證稱：「12月30日這是被告直接跟原告接
    洽的，沒有透過我……這部分我不是很清楚」等語（見本院
    卷第102頁），顯見丙○○及丁○○並未簽認93年12月30日
    追加工程，而原告迄未舉證被告有同意該部分之追加，是原
    告主張有93年12月30日追加工程，即不可取。
　5.未查，系爭工程暨第1至5次追加工程款共為14,456,778元（
    計算式：11,681,145－3,167＋250,000＋530,000＋1,210,0
    00＋388,800＋400,000＝14,456,778），兩造於系爭承攬契
    約第3條第2項3款約定工程完成付款90%，其餘保留款10%俟
    業主美麗華驗收合格後付款。而查，原告業已依約完工，被
    告亦已依約給付工程款90%即13, 011,100元（4,298,427＋
    3,008,203＋3,203,550＋225,000＋2,275,920＝13,011,100
    ），則被告抗辯其已給付13,011, 100元，早已超過系爭承
    攬契約總價金11,681,145元，原告溢領1,329,955元云云，
    即非可採。
  (二)系爭承攬工程及第1至5次追加工程均已完工並驗收完畢：
  1.本件原告主張系爭承攬工程及第1至5次追加工程均已完工並
    驗收完畢等語，然為被告所否認，並以縱使原告確實施作系
    爭承攬工程及第1至5次追加工程完竣，惟未經驗收合格，被
    告自無理由　依其片面提出主張為給付，且證人丙○○、丁
    ○○未參與追加工程之驗收，原告無法證明系爭承攬工程及
    第1至5次追加工程已驗收合格等語，資為抗辯。查，系爭承
    攬工程及第1至5次追加工程業已完工，並由被告依約給付總
    價金之90%，已如上述，而關於第1至5次追加工程是否驗收
    完畢，證人丙○○證稱：「（法官問：這些工程是否都經完
    工驗收完畢？）有完工、驗收，並且業主在使用中。（被告
　　訴訟代理人問：原證七至原證九所列的工程細項有無逐項驗
  　收？由誰去驗收？）驗收我沒有參與，驗收是被告跟業主一
    起驗收，我沒有參與」等語（見本院卷第11至101頁）；證
    人丁○○證稱：「（原告訴訟代理人問：所有這些工程，主
    合約、追加工程是否都已完工、驗收，是否你陪業主、被告
    一起去驗收？）我只有陪同主工程，並不是所有工程都有陪
    同，追加工程只一部分有陪同。是一個區塊一個區塊驗收的
    ，如果沒有驗收，美麗華不會給被告工程款，據聽說是都有
    驗收、也有給尾款，目前都有在使用」等語（見本院卷第10
    2頁），可知，業主與被告就系爭承攬工程及第1至5次追加
    工程已進行驗收，如果未經驗收合格，業主不會給付工程款
    予被告，且業主美麗華百樂園購物中心亦無法申請使用執照
    完工使用，參以被告始終未主張並舉證原告就系爭工程及第
    1 至5次追加工程之施作有何瑕疵待修改，足認證人丙○○
    、丁○○所為系爭承攬工程及第1至5次追加工程已完工並驗
    收完畢之證詞，堪認可取。是被告上開空言辯解，即非可取
    ，從而，原告主張系爭承攬工程及第1至5次追加工程均已完
    工並驗收完畢，即為可取。
  2.至於93年12月30日追加工程，原告既未舉證被告同意追加，
    則該部分追加工程是否已完工並驗收完畢，即無予以探究之
    必要，附此敘明。
  (三)原告請求之金額，是否有據：
  1.查，兩造間就第1至5次追加工程如上所述已達成合意，且原
    告就系爭承攬工程及第1至5次追加工程均已施作完工，系爭
    工程暨第1至5次追加工程款共為14,456,778元，兩造於系爭
    承攬契約第3條第2項3款約定工程完成付款90%，其餘保留款
    10%俟業主美麗華驗收合格後付款，原告業已依約完工，被
    告亦已依約給付工程款90%即13,011,100元，就如上述，則
    依系爭承攬契約第6條第3款「於正式驗收合格並辦理結案完
    畢後方得請領保留款」之約定，原告自得向被告請領系爭保
    留款，而系爭保留款為1,445,678元（計算式：14,456,778
    －13,011,100＝1,445,678），是原告主張被告應給付第1至
    5次追加工程1,445,678元，即屬有據。
  2.至93年12月30日追加工程，原告既未舉證被告同意追加，已
    如前述，則原告請求被告給付該部分之工程款94,500元，並
    非有據。
六、從而，原告依系爭承攬契約及兩造合意之第1至5期追加工程
    契約，請求被告給付追加工程款1,445,678元，及自原告催
    告被告給付工程款之存證信函送達翌日起7日即94年11月16
    日起至清償日止，按年息5%計算之法定遲延利息，洵屬有據
    ，應予准許。至原告其餘之請求，即屬無據，不應准許。
七、本件事證業已明確，兩造其餘主張陳述及所提之證據，經本
    院審酌後，認均不足以影響本判決之結果，毋庸再予論述，
    附此敘明。
八、據上論結，本件原告之訴為一部有理由、一部無理由，依民
    事訴訟法第79條，判決如主文。
中　　華　　民　　國　　96　　年　　1 　　月　　3 　　日
                  民事第三庭    法　官　曾啟謀
以上正本係照原本作成
如對本判決上訴，須於判決送達後20日內向本院提出上訴狀
中　　華　　民　　國　　96　　年　　1 　　月　　3 　　日
                       　　　　 書記官　王月伶
